【裁判字號】    98,台上,5558
【裁判日期】    980930
【裁判案由】    殺人未遂
【裁判全文】
最高法院刑事判決            九十八年度台上字第五五五八號
上  訴  人  甲○○
選任辯護人  黃琪雅律師
上列上訴人因殺人未遂案件，不服台灣高等法院台中分院中華民
國九十六年五月十六日第二審更審判決（九十六年度上更(一)字第
二四號，起訴案號：台灣台中地方法院檢察署九十一年度偵字第
一九三五號、第一五四三一號），提起上訴，本院判決如下：
    主  文
上訴駁回。
    理  由
按刑事訴訟法第三百七十七條規定：上訴於第三審法院，非以判
決違背法令為理由，不得為之；是提起第三審上訴，應以原判決
違背法令為理由，係屬法定要件；如果上訴理由書狀並未依據卷
內訴訟資料具體指摘原判決不適用何種法則或如何適用不當；或
所指摘原判決違法情事，顯與法律規定得為第三審上訴理由之違
法情形不相適合；均應認其上訴為違背法律上之程式，予以駁回
。本件原判決撤銷第一審諭知上訴人甲○○無罪之判決，改判論
處上訴人幫助殺人未遂罪刑（處有期徒刑二年八月）。上訴人之
上訴意旨略稱：（一）原審雖向台灣台中地方法院檢察署贓物庫
調取本件扣案之制式手槍，惟遍查原審全卷，並無已調得系爭手
槍之資料，足認原審並未調得系爭扣案手槍，則系爭手槍究竟有
無扣案、有無滅失或仍在扣押中﹖原審即應查證明白，並於審判
期日依刑事訴訟法第一百六十四條規定，提示命上訴人辨認。而
依原審審判筆錄所載，原審審判長於審判期日僅提示「台灣台中
地方法院檢察署九十一年度槍保字第一七號扣押物品清單」命上
訴人辨認，並未提示系爭扣案手槍，即逕為判決，並就系爭手槍
併諭知宣告沒收，有應於審判期日調查之證據未予調查及不適用
法則之違法。（二）證人謝宏林於警詢係陳稱：「因我跟在唐舜
裕後面不遠處……不久就聽到槍聲，我就開車趕到路口，發現唐
舜裕不見了」，則其就唐舜裕於事發當時究係遭何人、以何方式
開槍射擊等事實，並未親眼目睹；而證人唐舜裕在警詢供稱：「
賴立昌與甲○○各欠我新台幣五萬元」，復與其於偵查中供述：
「我與賴立昌有債務糾紛」不同。足認證人謝宏林、唐舜裕之警
詢陳述，均有顯不可信之情況，且非證明犯罪事實存否所必要，
皆應認無證據能力。原判決理由僅記載：「證人唐舜裕、謝宏林
於本院（指原審）審判中，或因傳拘不到或因所在不明，無法傳
喚，惟其二人於警詢中之供詞，或陳述被害經過，或陳述目擊情
形，於案發之初，記憶清新，又無他人影響干涉，所為之陳述，
顯有可信之特別情況，且為證明犯罪事實存否所必要，自得作為
證據」，並未具體指明該二證人之警詢陳述，如何具有顯屬可信
之特別情況，以及何以為證明犯罪事實存否所必要，顯有適用法
則不當及理由不備之違法。（三）證人唐舜裕於偵查中並未具結
，依刑事訴訟法第一百五十八條之三規定，其偵查中供述不得作
為證據；原判決竟執同法第一百五十九條之一第二項規定，謂證
人唐舜裕之偵查中供述得作為證據，有適用法則不當及理由不備
之違法。（四）證人謝宏林於警詢係證稱：「因我跟在唐舜裕後
面不遠處……不久就聽到槍聲，我就開車趕到路口，發現唐舜裕
不見了」，足見其就唐舜裕於事發當時究係遭何人、以何方式開
槍射擊等事實，並未親眼目睹；另就上訴人是否繼續騎機車搭載
賴立昌尾隨唐舜裕乙事，證人謝宏林亦未親身見聞。原判決採納
證人謝宏林之警詢陳述，逕認上訴人係幫助賴立昌殺害唐舜裕，
自屬判決理由矛盾。（五）賴立昌於警詢即明白供稱：「甲○○
與陳文耀二人都不知道我身上有攜帶加拿大製九０手槍、子彈」
、「之前我在大里市○○路泡沫紅茶店有喝酒」；核與證人陳文
耀在警詢證稱：「伊等並不知道賴立昌攜帶有槍枝」等語，以及
上訴人於原法院上訴審供稱：「（問：為何由你騎車﹖）他（指
賴立昌）有喝酒」，均相符合。而事發當時，上訴人與賴立昌、
陳文耀等人相約至台中市○○路與建成路路口見面，當時係由陳
文耀駕駛上訴人女友陳雨庭所有之自用小客車，上訴人坐在該自
用小客車右前座，賴立昌上車後，則坐於該車後座，俟上訴人及
賴立昌、陳文耀等三人駕車在「茶站」茶坊外來回繞了幾圈後，
復同車返回大智路與建成路口原先會合處，此時賴立昌即下車改
騎伊先前所騎乘之機車，至台中市○○○街與仁和路附近之土地
公廟與上訴人及陳文耀會合等情，為原判決所是認。則上訴人及
陳文耀二人與賴立昌同車期間，均未曾聽聞或目睹賴立昌攜帶系
爭槍、彈，於二人至上開土地公廟與賴立昌會合時，渠等亦不知
賴某身攜系爭槍、彈，更遑論上訴人能事前預知賴立昌會忽然拔
槍朝唐舜裕射擊！原判決就上訴人何以知悉賴立昌攜帶系爭槍、
彈乙節，未詳細說明認定之依據，即在無積極證據足以證明之情
況下，為上訴人有罪之認定，有認定事實不憑證據及不適用法則
之違法。（六）原判決既認定賴立昌與上訴人及陳文耀在台中市
○○路與建成路口分手後，係自行騎乘機車至前揭土地公廟，
又謂上訴人與賴立昌於民國九十一年一月十四日晚間十時許會合
後，均同處一起等語，自屬理由矛盾。再依卷附現場圖可知，由
案發現場（即台中市○○○街與仁和路路口），至唐舜裕居住之
台中縣大里市○○街，僅相距一個路口，原判決竟謂：「足認被
告（指上訴人）係幫助賴立昌要加害唐舜裕無疑，否則不會追逐
如此之遠，直到被害人住處附近」，亦有證據上理由矛盾之違法
等語，並提出原審法院九十三年二月二十日、九十六年一月十五
日調取扣押物條影本各乙紙、九十三年三月九日（九三）中分義
刑寬決九二上訴二二九八字第三五四六號函影本乙紙、台灣台中
地方法院九十三年三月二十三日中院清刑荒九二訴二二九八字第
二一八四九號函影本乙紙、台灣台中地方法院檢察署檢察官中檢
盛執量字第四八九九八號扣押（沒收）物品處分命令影本乙份、
九十一年度槍保字第一七號扣押物品清單影本乙紙及現場圖影本
乙紙等件為證。
惟查：原判決綜合卷內證據資料及調查證據之結果，認定上訴人
有其事實欄所載之犯行，已於理由內詳敘其調查證據之結果及取
捨證據認定之理由，並就上訴人否認犯罪所持之辯解，認非可採
，以及證人賴立昌、陳文耀分別於警詢所為有利於上訴人之陳述
，認均非可執為有利於上訴人認定之依據，分別予以指駁或說明
。復說明援引作為判決基礎之證人唐舜裕、謝宏林等之警詢陳述
均具有證據能力所憑之理由。從形式上觀察，原判決並無理由不
備、理由矛盾、證據調查未盡、認定事實不憑證據、不適用法則
及適用法則不當等違背法令之情形。上訴意旨（二）置原判決理
由內已詳予說明之事項於不顧，徒憑己見，就原審無違於證據法
則之證據能力判斷，任指其適用法則不當及理由不備，自非依據
卷內資料而為主張。又刑事訴訟法第一百六十四條第一項規定：
「審判長應將證物提示當事人、代理人、辯護人或輔佐人，使其
辨認」之本旨，乃基於直接審理原則，於審判庭提示判決基礎之
證據資料，令其辨認，用以擔保證據資料之真實性，並兼以保護
被告之防禦權。至於審判期日雖未能調得該證物實物，然審判庭
若已就與該證物具同一性之紀錄，例如證物之照片或檢驗（鑑定
）報告書提示命被告辨認、辯論，而被告亦表示無意見者，則提
示該照片或檢驗（鑑定）報告書與提示證物實物之效用，即無分
軒輊，自與程序正義之遵守無違，且於判決本旨及結果不生影響
。證人賴立昌於警詢時即供認係持用本件扣案之手槍裝填同型之
扣案子彈射擊唐舜裕等語（見偵一九三五號卷第七頁背面）；而
扣案之手槍、子彈經台中市警察局第三分局以實物拍攝照片存證
，並將該槍、彈送請內政部警政署刑事警察局（下稱刑事警察局
）檢驗結果，認均具有殺傷力，有槍、彈照片一幀及該局九十一
年二月八日刑鑑字第０九一００一八七０三號函乙份在卷可稽（
見同上卷第三二頁、第五三頁、第五四頁）；則該照片及鑑定結
果已足表徵與扣押物之同一性，原審於審判期日雖未能調得系爭
扣押物（即手槍）提示命上訴人辨認、辯論，然其已將上開照片
及鑑定結果當庭提示予上訴人閱覽並告以要旨，上訴人復均表示
無意見；有原審審判筆錄可稽（見原審卷第七五頁背面），則原
審雖僅提示上揭扣押物之照片及鑑定結果，但已與提示扣押物實
物具同一效果，自無礙上訴人防禦權之行使，且於判決本旨及結
果亦不生影響，難謂原審所踐行之調查證據程序於法有違。上訴
意旨（一）執此指摘原判決有應於審判期日調查之證據未予調查
及不適用法則之違法，殊屬誤會。至於原審採納證人唐舜裕於偵
查中未經具結之證述，作為判決之基礎，縱令於法有違；惟除去
證人唐舜裕在偵查中之供述，本件以該證人之警詢陳述及卷內其
他證據資料，相互印證，仍應為同一之事實認定，此項採證瑕疵
，既於判決結果顯無影響，依刑事訴訟法第三百八十條規定，仍
難執為提起第三審上訴之適法理由。上訴意旨（三）以此指摘原
判決適用法則不當及理由不備，自非合法。又證人謝宏林於警詢
雖僅證稱：「因我跟在唐舜裕後面不遠處……不久就聽到槍聲，
我就開車趕到路口，發現唐舜裕不見了」，惟依原判決理由說明
，係以上訴人供認曾騎乘機車附載賴立昌尾隨唐舜裕，其間賴立
昌持槍從後方朝唐舜裕射擊三槍，事後其並繼續騎車附載賴立昌
尾隨找尋唐某等語，與證人唐舜裕之警詢陳述、賴立昌之警詢暨
偵查中供述、唐舜裕之診斷證明書、槍擊受傷現場圖、槍、彈照
片及刑事警察局九十一年二月八日刑鑑字第０九一００一八七０
三號函等證據資料，相互印證，認定：「九十一年一月十五日一
時二十分許，由上訴人騎乘機車載賴立昌欲再前往『茶站』茶坊
察看唐舜裕，適唐舜裕單獨騎機車由『茶站』茶坊出來，行經仁
和路與立德東街口時，為上訴人、賴立昌發現，……上訴人即騎
機車尾隨在唐舜裕之後，由賴立昌取出隨身攜帶預藏行兇之槍、
彈，朝唐舜裕連續射擊三槍，其中第一槍擊中唐舜裕之右腰部，
子彈自左大腿貫穿而出，致受有膀胱破裂、小腸破裂之傷害，其
餘二槍則未擊中。唐舜裕被槍擊受傷後繼續騎機車逃命，上訴人
則騎機車附載賴立昌在後追趕」；核屬事實審法院無違於證據法
則之採證認事、證據取捨自由判斷職權之合法行使，並未違法。
上訴意旨（四）、（五）皆就此再為單純事實上之爭執，均與法
律規定得為第三審上訴理由之違法情形不相適合。再依原判決事
實認定，上訴人與賴立昌於九十一年一月十四日晚間十時許，在
台中市○○路與建成路路口會合後，至翌（十五）日上午一時二
十分許，賴立昌在台中市○○路與立德東街口持槍射擊唐舜裕，
並尾追至台中縣大里市○○街唐某居住處所附近止，彼二人僅於
賴立昌在台中市○○路與建成路路口改騎機車，至其與陳文耀、
上訴人事先約定之會合地點（即台中市○○○街與仁和路附近之
土地公廟）見面這段短暫期間，未曾同處，則原判決理由說明：
「上訴人及賴立昌，從當天（指九十一年一月十四日）晚間十時
四十分會合後，均相處在一起」，與原判決上揭事實認定，並無
重大歧異；而依卷附檢察官於原法院上訴審提出之現場圖（見上
訴卷第九十頁）所示，由案發現場（即台中市○○○街與仁和路
路口），往南第一個路口雖即係賴立昌居住之台中縣大里市○○
街，惟其間距離究有若干，該圖並未明確標示，則原判決理由記
載：「足認被告（指上訴人）係幫助賴立昌要加害唐舜裕無疑，
否則不會追逐如此之遠，直到被害人住處附近」，與上引現場圖
之內容，即難認有明顯不符；至於所稱之：「如此之遠」，是否
確實﹖祇是用語是否精確之問題，尚非理由矛盾。上訴意旨（六
）執此指摘原判決理由矛盾，顯不足以辨識原判決已具備違背法
令之形式要件。綜上所論，本件上訴違背法律上之程式，予以駁
回。又本院為法律審，上訴人提出之原審法院九十三年二月二十
日、九十六年一月十五日調取扣押物條影本各乙紙、九十三年三
月九日（九三）中分義刑寬決九二上訴二二九八字第三五四六號
函影本乙紙、台灣台中地方法院九十三年三月二十三日中院清刑
荒九二訴二二九八字第二一八四九號函影本乙紙、台灣台中地方
法院檢察署檢察官中檢盛執量字第四八九九八號扣押（沒收）物
品處分命令影本乙份及九十一年度槍保字第一七號扣押物品清單
影本乙紙等件，均無從斟酌，附為指明。
據上論結，應依刑事訴訟法第三百九十五條前段，判決如主文。
中    華    民    國  九十八  年    九    月   三十   日
                      最高法院刑事第七庭
                          審判長法官  林  永  茂
                                法官  吳  昆  仁
                                法官  蘇  振  堂
                                法官  蕭  仰  歸
                                法官  林  立  華
      本件正本證明與原本無異
                                      書  記  官
中    華    民    國  九十八  年    十    月    六    日
                                                      Ｅ


司法院資訊處製作；財團法人民間司法改革基金會備份。
